臺灣高等法院民事判決　　　　　　　 95年度上更(一)字第141號
上　訴　人　乙○○
訴訟代理人　莊柏林律師
被　上訴人　丙○○
訴訟代理人　宋忠興律師
上列當事人間因債務人異議之訴事件，上訴人對於中華民國92年
12月31日臺灣臺北地方法院92年度訴字第4188號第一審判決提起
上訴， 經最高法院發回更審，本院於96年3月13日言詞辯論終結
，判決如下：
    主      文
上訴駁回。
第二審及發回前第三審訴訟費用由上訴人負擔。
    事實及理由
一、本件被上訴人主張：訴外人正群產業股份有限公司（下稱正
    群公司）於民國（下同 ）89年1月24日向中國農民銀行世貿
    分行（下稱農民銀行）借款新台幣（下同）25,700,000元，
    由伊及訴外人翁憲昭、陳猿、甲○○為連帶保證人，共同簽
    發同面額之本票予農民銀行為擔保，因屆期未獲清償，農民
    銀行乃向台灣台北地方法院（下稱台北地院）聲請以89年度
    票字第36666號本票准予強制執行裁定。嗣翁憲昭於同年5月
    間去世， 伊及陳猿、甲○○等人即與上訴人（翁憲昭配偶）
    於90年7月2日簽訂協議書，由上訴人代為清償正群公司對農
    民銀行及訴外人游登貴之債務，並免除伊及陳猿、甲○○之
    保證責任，伊等則同意將正群公司所有股份轉讓予上訴人。
    嗣上訴人依約於同年7月6日向農民銀行清償前揭借款，並取
    得農民銀行對伊之債權後，竟罔顧協議書之約定，以上開裁
    定為執行名義，向台北地院聲請強制執行伊之財產，並經該
    法院以91年度執字第37098號強制執行在案。 惟依兩造所立
    之系爭協議書內容，上訴人於該執行名義成立後，已有消滅
    債權人請求之事由等情， 爰依強制執行法第14第1項規定，
    求為撤銷上開強制執行事件強制執行程序之判決。
二、上訴人則以：被上訴人既出具協議書附件之切結書，擔保正
    群公司除對農民銀行及游登貴之債務外，別無其他債務，事
    後竟發現該公司仍有多筆債務，該協議書受切結書不實內容
    之影響，應已失效。且切結書上所載之負債金額不實，致伊
    多繳付840,000餘元利息， 伊還清正群公司所欠農民銀行之
    債務後， 始知除須清償本金170,000元外，仍須繳付利息計
    382,000元予游登貴， 伊因經濟拮据，無力於期限前繳清正
    群公司對游登貴之債務， 依協議書第4條約定，該協議即告
    失效。又立協議書之正牧企業股份有限公司（下稱正牧公司
    ）未依法召集股東會改選董事長並表決出售股權，股東李湘
    君亦聲明未曾同意出售股份及授權他人蓋章，甲○○是否經
    各該立約人授權於協議書上蓋章？該協議書是否有效成立？
    均有疑義，伊自得主張不安抗辯及同時履行抗辯權。另被上
    訴人指伊將執行名義之本票債權讓與訴外人林寶玉，顯非足
    取等語，資為抗辯。
三、原審對於被上訴人之請求，為其勝訴判決，上訴人聲明不服
    提起上訴。經本院前審駁回上訴人之上訴，上訴人聲明不服
    ，提起上訴，經最高法院發回本院審理。上訴人上訴聲明：
    (一)原判決廢棄；(二)被上訴人在第一審之訴駁回。被上訴人答
    辯聲明：駁回上訴。
四、上訴人主張伊以利害關係人身分即連帶保證人翁憲昭之繼承
    人， 代主債務人正群公司清償農民銀行借款2,570,000元本
    息， 依民法第281條規定承受原債權人農民銀行之權利，乃
    以農民銀行聲請由原法院核發89年票字第36666號本票准予
    強制執行之裁定為執行名義，聲請就連帶保證人即訴外人甲
    ○○（ 已另案勝訴判決確定）及被上訴人於2,200,000元範
    圍為強制執行（ 即原執行法院91年執字第37098號）等情，
    業據本院前審調取上開執行卷核閱無訛（ 求償範圍見92年6
    月12日執行筆錄及92年8月7日追加執行狀），次查兩造曾於
    90年7月2日簽立協議書約定：上訴人代償正群公司對農民銀
    行以及游登貴先生所負債務，並使被上訴人丙○○、訴外人
    陳猿、甲○○之保證責任完全免除等情，亦據上訴人提出協
    議書及切結書各1件為憑（見原審卷第34-36頁），嗣上訴人
    於90年7月6日即依約向農民銀行清償2,460,000元本息違約
    金， 暨短期墊款計25,445,089元，連同協議書之前由上訴人
    分別於89年11月30日、 90年1月3日、90年1月30日、90年3月
    1日代為清償之本息違約金合計2,343,396元， 共計27,788,
    485元， 此有農民銀行出具函1件可稽（見原審卷第37頁）。
    上揭2,460,000元本息由上訴人代為清償之部分， 既係基於
    90年7月2日之協議書， 則被上訴人依協議書第1條主張免除
    保證責任，亦即於89年11月3日原法院89年票字第36666號本
    票准許強制執行之裁定成立後有妨礙債權人請求之事由發生
    ，即非無據。 至於上揭2,343,396元代償貸款本息部分：雖
    其清償時間在協議書之前，然據證人李潮雄律師（即協議書
    見證人及擬稿人）於本院前審證稱：丙○○、甲○○沒有實
    際參與經營，當初翁先生說要向銀行借款，他們有同意，但
    是借多少錢不清楚，要使丙○○、甲○○與銀行沒有瓜葛，
    所以應該是保證過去、將來債務全部免掉等語（見本院前審
    卷(二)第31-32頁），參酌協議書第3條前段所載：因正群公司
    所生其餘權利義務，悉由正群公司、乙○○承受，與丙○○
    、甲○○、陳猿無涉等語（見原審卷第34頁），顯係將被上
    訴人概括之義務亦予免除，核與證人李潮雄所述情節合，
    是此部分保證責任，亦因協議書之簽立，而使被上訴人免除
    保證責任，均屬於本票准予強制執行之裁定成立後，有妨礙
    債權人請求之事由，被上訴人憑以提起債務人異議之訴，亦
    屬有據。
五、上訴人雖以協議書第4條：本協議於第1條約定事由成就時生
    效，如至90年7月15日前本協議第1條事由仍未成就，本協議
    視為解除。因被上訴人所出具之切結書並未記載農民銀行及
    第三人游登貴借款之「利息」，致上訴人償還農民銀行本息
    後，已無資力再清償游登貴之債務，是本件協議書已解除而
    無效等語為辯；然查：
  (一)協議書第1條約定：「 乙○○願代償正群公司對農民銀行以
    及游登貴先生所負債務，並使丙○○、陳猿、甲○○之保證
    任完全免除。」，第2條約定：「 丙○○、陳猿、甲○○及
    其他股東原將其於正群公司之全部持股每股新台幣壹元整全
    數轉讓予乙○○或其指定人承受，相關股份轉移登記手續，
    乙○○得逕行辦理。‧‧‧」，有協議書在卷可稽（見原審
    卷第27頁），又兩造簽立協議書係因上訴人欲經營正群公司
    故同意代償正群公司之債務，其他股東則應將正群公司之股
    權全數轉讓予被上訴人等情，已據該協議書之見證律師即證
    人李潮雄證述明確（見原審卷第73頁），足證被上訴人主張
    上訴人係以代償正群公司前揭借款債務並免除被上訴人保證
    責任，以換取正群公司全數股權及經營權等情，應堪採信。
  (二)上訴人辯稱其於90年7月15日前未依約清償正群公司對游登
    貴之債務， 該協議書依第4條之規定應視為解除云云，惟查
    ：
  1.證人李潮雄證稱：「（提示原證一協議書，協議書的草擬修
    改及簽約過程及原因？）起草是我擬的但是原證一已經經過
    修改，庭提起草的版本，剛開始是甲○○找我的，他說銀行
    的債務乙○○要承擔公司股權要轉給被告，所以我就草擬了
    一份協議書，高先生有特別問我說陳如果不去辦的話要怎麼
    辦，所以我才建議他要立一個期限就如同草稿的第四條，當
    初對象不清楚所以期限與對象都是空白的，後來高去跟原告
    商量，之後認為沒有問題就寫了傳真給我補一份意見給我，
    傳真第二頁有他們修改意見（庭提傳真及修改協議書）。修
    改過後的協議書我有傳給被告， 被告答覆如庭提90年6月27
    日被告傳真，他問我股權轉移有無問題，我跟他說協議書上
    有載明逕行辦理他可以直接去辦不用怕對他有保障，然後雙
    方就簽約，如原證二的協議書‧‧‧。當時起草時只知道有
    農民銀行所以我草擬協議書時依高的意思加入第四條‧‧‧
    ，原告發現公司還對游登貴有債務所以才加入游登貴的債務
    ，原告傳真給高，高再傳真給我看，我再傳給被告看。被告
    又寫了一份傳真給我， 問我關於股權移轉有無保障‧‧‧」
    「（第四條條款是否陳提出的要保障他的利益？）一開始是
    高來找我的，他說辦這件事有時間限制，怕銀行查封起草合
    約才會加入第四條‧‧‧ 」等語明確（見原審卷第72-74頁
    ）， 經核與證人李潮雄律師於92年10月30日所提90年6月26
    日協議書草稿、傳真函之內容相符，有證人李朝雄律師所提
    前開草稿、 傳真函等影本在卷足憑（見原審卷第106-110頁
    ）， 足見協議書第4條確係被上訴人為保上訴人能按時依約
    清償債務始特別加入；參以上訴人自承其夫承翁憲昭亦為正
    群公司債務之連帶保證人，上訴人為其繼承人，是上訴人依
    繼承之法律關係本應就正群公司前述債務負連帶保證人責任
    ， 此亦有農民銀行世貿分行91年8月12日函在卷可憑（見原
    審卷第37頁），而非因簽訂協議書始須承擔前揭債務，而上
    訴人同意代償正群公司前述債務，免除被上訴人之保證責任
    ，並承諾將於90年7月15日前清償債務，顯見協議書第4條並
    非如上訴人所辯係為保障兩造利益而特別約定，是被上訴人
    主張上訴人係因前揭第4條約定而受不利益之當事人， 應堪
    採信。
  2.按因條件成就而受不利益之當事人，如以不正當行為阻其條
    件之成就者，視為條件已成就，民法第101條第1項定有明文
    。兩造協議時正群公司積欠農民銀行24,600,000元，積欠第
    二順位抵押權人游登貴1,700,000元等情， 有切結書在卷可
    參（見原審卷第36頁），並為兩造所不爭執，堪信為真；上
    訴人為清償正群公司對農民銀行世貿分行之債務共計支付27
    ,788,485 元，有農民銀行世貿分行91年8月12日（91）農冒
    字第9140400191號函在卷足憑（見原審卷第37頁），上訴人
    亦坦承於90年7月2日簽訂協議書， 隨即於同年月6日一次清
    償剩餘借款（含本息）25,445,089元，足證上訴人確實有相
    當之償債能力，然其對於正群公司積欠游登貴區區1,700,00
    0元之債務，竟表示無法於約定期限內即90年7月15日前清償
    ，顯係故意違約，保留少數債務企圖使協議書失效，其顯係
    以不正當方法阻卻條件成就，依前開規定，應視為條件已成
    就，況協議書第4條約定第1條之履行期限，僅係為保障被上
    訴人之權利，已如前述，本件既係上訴人刻意違約，自不得
    因此取得解除權，進而主張協議書因條件不成就而解除。
  3.上訴人另抗辯被上訴人依切結書應擔保正群公司除對農民銀
    行世貿分行及游登貴之債務外無其他債務，上訴人事後發現
    正群公司尚有多項債務，是協議書應失其效力云云，惟查切
    結書僅記載「‧‧‧此外並無其他債務，如有不實願對乙○
    ○（即被上訴人）負損害賠償責任」等語，有切結書在卷足
    憑（見原審卷第36頁），足見縱上訴人抗辯正群公司尚有其
    他負債一節屬實，亦僅涉及上訴人得否據此請求損害賠償，
    尚不得以此主張協議書失效，是上訴人上開抗辯，委無足取
    。
六、上訴人復抗辯：被上訴人以切結書向上訴人表示正群公司之
    資產負債狀況，按諸一般公認會計原則，財務報表應充分揭
    露公司之財務狀況，是被上訴人既以切結書表示正群公司之
    資產負債情況，即表示845,809元及382,000元「利息」部分
    ，應由正群公司繳清... 等云云。惟查，簽立切結書之目的
    意在說明正群公司於90年7月2日當時之負債僅有農民銀行及
    游登貴之債務2筆， 此外，並無積欠其他任何第三人債務，
    若有任何第三人出面主張權利，立切結書人願意負損害賠償
    責任。因此，該切結書並非財務報表，與所謂一般會計原則
    無涉。況上訴人於簽立協議書之前即曾以翁憲昭之繼承人身
    分於89、 90年間代償4次本息及違約金，如前揭農民銀行函
    所載（見原審卷第37頁），何能謂上訴人不知農民銀行借款
    尚須支付利息及違約金？又上訴人於89年6月參與正群公司
    之股東會，亦明知有游登貴1,700,000元之債務屆清償期，
    有卷附股東會記錄、資產負債表可憑（ 見本院卷第15-18頁
    ），豈能諉為不知該1,700,000元借款無任何利息？ 是切結
    書上所載之債務並無不實，上訴人故意曲解切結書上所載之
    金額不實，自不足採，且該切結書與協議書本為獨立之法律
    文件，相互不受影響，上訴人自不得以切結書及協議書第4
    條約定而主張協議書失效。
七、查上訴人自承於89年12月向彰化銀行借款4,000,000元（ 見
    本院前審卷(一)第24頁）， 再於90年7月向訴外人林寶玉借款
    24,000,000元（見原審卷第77頁），並經證人林寶玉證述在
    卷（見原審卷第76頁），是上訴人於90年 7月與正群公司簽
    立協議書前，在現金方面不虞匱乏；況上訴人更自翁憲昭處
    繼承龐大遺產，計有土地及投資共23筆，價值66,113,034元
    ，有財政部台灣省北區國稅局財產資料參考清單可稽（見本
    院前審卷(一)第77頁），衡情自非無資力支付游登貴之債務。
    上訴人稱其經濟拮据，無償債能力，顯與事實不符。又上訴
    人早於89年8月即已知悉1,700,000元之抵押債務屆清償期，
    且尚有利息待清償，已如前述，是本件上訴人於協議書簽訂
    完成後故意反悔不予清償，根本非因經濟拮据無力清償。上
    訴人所稱：因經濟拮据，無法清償云云，亦不足採。
八、次查依證人李潮雄之上開證言，及協議書第1、2條之約定，
    兩造間之互為給付義務，應有先後順序之別。易言之，本件
    應由上訴人先為履行第1條之義務後， 始可要求被上訴人依
    第2條轉移股權予上訴人。 是上訴人於本件並無主張同時履
    行抗辯權之餘地。退步言之，縱協議書第1、2條並無先後順
    序之別，惟上訴人自始皆主張協議書無效，迄未主動要求被
    上訴人履行第2條之股權移轉義務； 又被上訴人至今仍有轉
    移股權之意。 況依協議書第2條所載文義，上訴人即可逕行
    辦理相關股權移轉手續，而無需被上訴人之同意及配合，另
    被上訴人更曾於92年3月4日寄發信函要求上訴人儘速將第1
    條義務履行完畢（見原審卷第60-61頁 ），惟上訴人卻置之
    不理，是應認被上訴人已將股權移轉之權利交付上訴人，視
    為被上訴人已為給付，僅係上訴人不願受領。是依民法第26
    4條第2項規定，因被上訴人已為給付，則上訴人之拒絕清償
    游登貴之債務，亦應認為有違誠實及信用方法。上訴人主張
    同時履行抗辯云云，尚非可採。又所謂不安抗辯，乃指當事
    人之一方應向他方先為給付者，如他方財產於訂約後，顯形
    減少，有難為對待給付之虞時，如他方未為對待給付或提出
    擔保前，得拒絕自己之給付而言，微論上訴人並未證明被上
    訴人於訂約後，財產顯形減少，縱令被上訴人有隱瞞正群公
    司對外債務，或其他股東如李湘君未同意出售股權等情非虛
    ，然上訴人既於90年7月6日依約代償農民銀行之貸款債務，
    則於同額範圍即免除保證責任，上訴人充其量能拒絕給付之
    部分，亦僅游登貴等債務部分，與已免責之部分即農民銀行
    代償部分無涉。
九、又查協議書簽訂時，形式上所有股東皆已同意核章；上訴人
    並為翁憲昭之配偶，自有權處分翁憲昭之股份；況上訴人於
    89年6月之股東會以股東自居並於會議紀錄上簽名， 顯見上
    訴人給予被上訴人及其他正群公司股東「乙○○為翁憲昭所
    有股份之繼承人」之印象；況於90年7月2日簽協議書時，上
    訴人自始至終亦未揭露伊並非翁憲昭股份之繼承人之事實，
    經證人甲○○證稱；上訴人有參加公司股東會，向我表示過
    ，他是翁憲昭的繼承人，要接手正群公司之資產及債務，簽
    立協議書時上訴人沒有表示他非繼承正群公司股份之人。蓋
    章時，乙○○亦在場等語（見本院卷第70-71頁）， 是上訴
    人於簽立協議書並未反對，然於協議書簽立完成後，反而主
    張伊已於90年 6月間協議將翁憲昭之正群公司股份交由翁士
    恆、翁佳吟繼承；伊並非正群公司股東，該協議書缺少翁士
    恆、翁佳吟之核章致協議書無效云云，並非可採。衡諸常情
    ，上訴人於90年7月2日簽立協議書時，應為翁憲昭股份之唯
    一繼承人，否則，上訴人應會當場告知被上訴人翁憲昭股份
    之繼承人非上訴人，而係翁士恆及翁佳吟。故本件上訴人與
    翁士恆、翁佳吟應無簽訂遺產分割協議之實，恐係上訴人故
    意反悔不願履行代償游登貴債務之後，方始臨訟製作此文書
    。再者，李湘君為上訴人之外甥女，為上訴人所不爭執，則
    李湘君是否同意出售股權，上訴人知之甚稔；況李湘君為正
    群公司會計，長期未參加股東會，衡情若上訴人願意買受正
    群公司股份，李湘君應必然同意。是本件形式上既所有股東
    都已核章，應推定所有股東都同意將股權轉讓予上訴人。退
    步言之，縱部分股東未同意簽立協議書，然不同意之股東所
    佔股份比例（見本院卷第19頁）極低（如李湘君僅佔7.5%）
    ，上訴人仍可經營正群公司。上訴人主張；其無法經營正群
    公司云云，並非可採。況若李湘君事後不願轉讓股權予上訴
    人，被上訴人僅對上訴人負債務不履行之責任，而與協議書
    之效力無涉，且李湘君及正牧公司縱未經股東開會決議出售
    股權，而致李湘君、正牧公司不受協議書效力拘束，因而並
    非全數股權均得轉讓上訴人，然此充其量僅係此部分股權之
    轉讓給付不能，其餘甲○○、陳猿及被上訴人應移轉之股權
    並無給付不能之情事，況股東甲○○、陳猿、被上訴人於92
    年3月4日曾委託律師催告上訴人辦理股權移轉登記手續（見
    原審卷第60-61頁），要難謂協議書因而全部無效。上訴人
    請求傳訊李湘君、翁士恒、翁佳吟，核無必要。
十、上訴人又抗辯：中國農民銀行本票，上訴人係於90年7月2日
    簽訂協議書後之91年9月2日始行取得。故協議書之訂立非本
    票執行名義成立後之消滅事由云云。惟查上訴人所持之執行
    名義係源自農民銀行之89年票字第36666號之本票裁定， 再
    依民法第281條規定予以「承受」， 因此，執行名義成立之
    時點應以農民銀行取得本票裁定之時，而非以上訴人「代償
    」農民銀行債務之時。而協議書之簽訂日既係90年7月2日，
    而於執行名義成立之後，則被上訴人主張於執行名義成立後
    ，有妨礙債權人請求之事由，憑以提起債務人異議之訴，應
    屬有據。上訴人上開抗辯，亦無可採。上訴人復抗辯：本件
    被上訴人涉有製作不實之協議書，由上訴人之子女翁佳吟、
    翁士恆等及上訴人之外甥女李湘君三人，向台北地檢署提出
    偽造文書之刑事告訴，惟查該案業經台灣台北地方法院審理
    ，於95年11月21日宣判被上訴人無罪，有該刑事判決在卷可
    憑（見本院卷第76-79頁）。 是上開刑事判決自不足為上訴
    人有利之認定。
十一、上訴人另以正群公司資產負債表尚有其他多項債務，顯見
      被上訴人違反切結書之約定， 爰以上訴狀依民法第226條
      及第256條解除契約等語（ 見本院前審卷(一)第26頁），雖
      據提出債權人謝美月之匯款證明3紙及支票3紙為論據（見
      本院前審卷(一)第43-46頁）， 惟查協議書係因正群公司原
      由股東翁憲昭即總經理負責經營而翁已辭世，乃由上訴人
      代償正群公司債務，甲○○、陳猿、被上訴人均退出股東
      權，由上訴人繼續經營，因此協議書之主要當事人為甲○
      ○、陳猿、被上訴人。按契約當事人之一方有數人者，解
      除契約之意思表示應向其全體為之，觀民法第258條第1、
      2項規定甚明，微論上開股東即正牧公司及李湘君是否受
      協議書之拘束，上訴人僅以書狀（或當庭見本院前審卷(一)
      第26頁）向被上訴人為解除契約之意思表示，而棄諸甲○
      ○、陳猿不論， 依民法第258條規定尚有未合，自不生解
      除契約之效力。
十二、綜上所述，上訴人前情所辯各節均非可採，被上訴人依強
      制執行法第14條規定提出債務人異議之訴，即屬正當，應
      予准許。原審為被上訴人勝訴判決即無不合，上訴意旨，
      指摘原判決不當，求予廢棄改判，為無理由，應予駁回。
十三、本件事證已臻明確，兩造其餘攻擊防禦方法及未經援用之
      證據，經審酌後認與本判決結果不生影響，爰不一一論述
      。
十四、據上論結，本件上訴為無理由，依民事訴訟法第449條第1
      項、第78條，判決如主文。
中　　華　　民　　國　　96 　年　　3  　月　　27  　　日
　　　　　　　　  　民事第十三庭
                      　審判長法　官  劉勝吉
　　　　　　　　　　          法　官  陳駿璧
　　　　　　　　　　　　　  　法　官  李媛媛
正本係照原本作成。
如不服本判決，應於收受送達後20日內向本院提出上訴書狀，其
未表明上訴理由者，應於提出上訴後20日內向本院補提理由書狀
（均須按他造當事人之人數附繕本）上訴時應提出委任律師或具
有律師資格之人之委任狀；委任有律師資格者，另應附具律師資
格證書及釋明委任人與受任人有民事訴訟法第466條之1第1項但
書或第2項（詳附註）所定關係之釋明文書影本。
中　　華　　民　　國　　96　　年　　3 　　月　　27　　日
　　　　　　　　　　　　　　　書記官  李翠齡
附註：
民事訴訟法第466條之1（第1項、第2項）：
對於第二審判決上訴，上訴人應委任律師為訴訟代理人。但上訴
人或其他法定代理人具有律師資格者，不在此限。
上訴人之配偶、三親等內之血親、二親等內之姻親，或上訴人為
法人、中央或地方機關時，其所屬專任人員具有律師資格並經法
院認為適當者，亦得為第三審訴訟代理人。
